【裁判字號】    97,交上易,64
【裁判日期】    980227
【裁判案由】    過失致死
【裁判全文】
臺灣高等法院高雄分院刑事判決        97年度交上易字第64號
上  訴  人  臺灣高雄地方法院檢察署檢察官
上  訴  人
即  被  告  甲○○
選任辯護人  楊水柱律師
上列上訴人因被告過失致死案件，不服臺灣高雄地方法院96年度
交易字第758 號中華民國97年5 月5 日第一審判決（起訴案號：
臺灣高雄地方法院檢察署96年度偵字第8347號），提起上訴，本
院判決如下：
    主  文
原判決撤銷。
甲○○犯過失致人於死罪，處有期徒刑肆月，如易科罰金，以新
臺幣壹仟元折算壹日；減為有期徒刑貳月，如易科罰金，以新臺
幣壹仟元折算壹日。緩刑貳年。
    事  實
一、甲○○於民國（下同）96年2 月17日15時許，駕駛J8-7953
    號之自小客車沿高雄縣美濃鎮○○街由北向南行駛，行經該
    街小龜山高分13號電線桿前大Ｓ型彎道時，本應注意汽車行
    駛在未劃標線之道路時應靠右行駛，並隨時注意行車狀況，
    以採取必要之安全措施，而當時天候、視距均良好，無障礙
    物等不能注意之情形，詎疏未注意靠右行駛，適有未考領有
    任何駕駛執之朱韋倫亦騎乘車牌號碼H7R-911 號重型機車由
    南向北行駛時，亦因未靠右行駛，以致機車進入彎道後突見
    甲○○所駕駛之自小客車，一時心慌失控，重心不穩機車倒
    地，甲○○繞過Ｓ型彎道時，亦因未靠右行駛，突然發現朱
    韋倫所騎乘機車，而猛將方向盤向左打以資閃避，惟瞬間發
    現自小客車將衝出路面落入路旁水溝，又立即猛將方向盤向
    左打，致其所駕駛之自小客車左前保險桿處與倒地滑行約8.
    7 公尺之機車發生擦撞，使朱韋倫因而受有腹部鈍挫傷併大
    量內出血及低溶血性休克等傷害，經送醫急救後，仍因傷勢
    嚴重，於同日20時30分許死亡。甲○○於肇事後，主動打電
    話向警方報案，並在警員前往現場處理尚未知悉肇事人前，
    即向在場警員自首係其本人駕車發生肇事，致使朱韋倫人車
    倒地之事實。
二、案經朱韋倫之母乙○○訴由高雄縣政府警察局旗山分局報請
    臺灣高雄地方法院檢察署檢察官偵查起訴。
    理  由
壹、證據能力部分：
一、被告以外之人於審判外之陳述雖不符刑事訴訟法第159 條之
    1 至之4 等4 條之規定，而當事人或辯護人於法院調查證據
    時，知有刑事訴訟法第159 條第1 項不得為證據之情形，而
    未於言詞辯論終結前聲明異議者，視為有前項之同意，同法
    第159 條之5 第2 項定有明文。本件證人乙○○、潘信坪於
    警詢中為陳述，雖屬傳聞證據，惟查無符合同法第159 條之
    1 至之4 等前4 條之情形，渠等於警詢中之陳述，當事人及
    辯護人已知上述筆錄乃傳聞證據，惟均未於言詞辯論終結前
    對該等筆錄內容異議，依上開規定，是其等於警詢中之證言
    應具有證據能力。
二、被告以外之人於偵查中向檢察官所為陳述，除顯有不可信之
    情況者外，得為證據，同法第159 條之1 第2 項定有明文。
    本件證人丙○○於檢察官偵查中所為之陳述，被告及所選任
    之辯護人並主張有何顯不可信之情事，依卷存之事證亦無顯
    不可信之情形，依上規，丙○○於檢察官偵查中之證言自具
    有證據能力。
三、臺灣省高屏澎區車輛行車事故鑑定委員會高屏澎區960350案
    鑑定意見書、臺灣省車輛行車事故鑑定覆議委員會96年8 月
    7 日府覆議字第0966202632號覆議鑑定函係依檢察官囑託所
    為鑑定，依刑事訴訟法第159 條之除外規定，亦有證據能力
    。
四、被告以外之人於審判外之陳述雖不符刑事訴訟法第159 條之
    1 至之4 等4 條之規定，而當事人或辯護人於法院調查證據
    時，知有刑事訴訟法第159 條第1 項不得為證據之情形，而
    未於言詞辯論終結前聲明異議者，視為有前項之同意，同法
    第159 條之5 第2 項定有明文。本件到場處理交通事故之警
    員朱建和所製作之初步調查報告表、警員丙○○所製作之道
    路交通事故現場圖、道路交通事故調查報告表，雖均係被告
    以外之人於審判外之陳述。惟警員朱建和、丙○○及上開鑑
    定機關，均係依法執行職務之人依法定程序所取得或為鑑定
    ，鑑定或搜證過程並無任何瑕疵，具相當之可信度，無證明
    力過低之情事，且與本件車禍待證事實具有關連性，以之為
    認定事實之證據，尚屬適當，依刑事訴訟法第159 條之5 第
    2 項之規定，認上開言詞及書面陳述均具有證據能力。
貳、實體部分：
一、訊據上訴人即被告甲○○（下稱被告甲○○）對於在事實欄
    所所時、地駕駛自小客車擦撞倒地滑行中之被害人朱韋倫騎
    乘之機車，致朱韋倫受有腹部鈍挫傷併大量內出血及低溶血
    性休克等傷害，經送醫急救後不治之事實，固均坦承不諱；
    惟矢口否認有何過失犯行，辯稱：伊當時接近彎道時已緊靠
    右行駛，並未看到被害人，是被害人自己不慎跌倒滑行，伊
    閃避不及始擦撞到被害人之機車云云。
二、經查：
  (一)被告甲○○於前揭時、地駕駛J8-7953 自小客車沿高雄縣美
    濃鎮○○街北向南行駛至該街小龜山高分13號電線桿前Ｓ型
    彎道時，自小客車左前保險桿擦撞到因倒地滑行而來之由被
    害人朱韋倫所騎乘之車牌號碼H7R-911 號重型機車之事實，
    業據其於警、偵訊及法院審理時坦承不諱，核與警方所製作
    之道路交通事故現場圖及肇事現場照片所示相符（見警(二)卷
    第5 頁、本院卷第45-49 頁）。
  (二)依上開道路交通事故現場圖及照片所示，肇事地點為高雄縣
    美濃鎮○○街小龜山高分13號電線桿前，肇事路面總寬度為
    6.5 公尺，道路未劃分向標線，自小客車車頭略朝南微偏東
    ，左前輪位於道路邊緣，右後車身位於南向路外，左側前後
    車角距離道路邊緣各0.3 、0.7 公尺，在前煞車痕4.7 公尺
    ，起點距離西側路邊0.8 公尺，終於小自客車左前輪，右後
    煞車痕長3.7 公尺，起點及終點距離西側路邊各3.2 、1 公
    尺，重型機車車頭略朝西，前後輪距離路外水溝各2.4 、1.
    1 公尺，呈左倒停於南向路外，約小客車前緣右側，刮地痕
    長度8.7 公尺，刮地痕起點距離西側路邊2.5 公尺（以機車
    行進方向為準）。機車龍頭向後擠壓變形。而證人即警員丙○○於本院審理時證稱：「（你有無到本件肇事現場處理車
    禍？）有」、「（肇事現場圖是否你所製作？）是的」、「
    （道路事故調查報告表是否你製作？）是的」、「（肇事地
    點是否為Ｓ型彎道？）肇事地點是一個大彎道」、「（肇事
    地點以被告行徑方向來看，是否可以看到對方另外一個彎道
    的來車？）看不到」、「（現場照片第4 張、第8 張所示碎
    片是否為機車撞擊後所遺留的《提示》？）是的」、「（照
    片第9 張所示小客車右前下方是否為兩車撞擊後小客車受損
    的位置？《提示》左前保險桿有凹陷」、「（照片第5 、6
    張所示刮地痕是否為現場圖所示機車倒地的刮地痕？《提示
    》是機車倒地所遺留的」、「（照片第15張，第16張的照片
    所示刮地痕、剎車痕是否本件機車、小客車所遺留的？《提
    示》刮地痕、剎車痕確實現場所遺留的」、「（以現場圖標
    示機車倒地刮地痕請你向法院陳述他長度及距離起點、終點
    ？）機車刮地痕長度有8.3 米《應為8.7 之誤》、起點距離
    小客車行徑方向的路邊為2.5 米，終點距離路邊為1 米」、
    「（汽車剎車痕長度多少？）右後剎3 .7 米 、左前剎為4.
    7 米」等語（見本院卷第64-66 頁）。是肇事路面所遺留長
    為8.7 公尺之刮地痕確係機車倒地所造成，再參以被害人朱
    偉倫機車倒地刮地痕靠近被告甲○○所行駛之路面觀之，
    本件交通事故應係被害人朱韋倫騎乘重型機車未靠右行駛，
    進入彎道後突見甲○○所駕駛之自小客車，一時心慌失控，
    重心不穩機車倒地滑行約8.7 公尺後，與被告甲○○所駕駛
    之自小客車左前保險桿發生撞擊之事實，應堪認定。
  (三)本件依被告甲○○所提出肇事現場之照片（見本院卷第46頁
    背面編號6 照片）顯示，自小客車右後輪煞車痕終點並非如
    現場圖所示接近機車倒地所造成刮地痕之終點，煞車痕起點
    距路面邊線3.2 公尺，路面總寬為6.5 公尺，且末端呈現瞬
    間急彎折狀之彎曲滑痕觀之，該煞車痕係自小客車右前輪所
    造成，而非右後輪所造成等情觀之，足以證明自小客車最終
    前輪係往左打彎，另參以被告甲○○所提出肇事現場之照片
    （見本院卷第48頁編號14-16） ，自小客車左側前後輪胎滑
    痕呈彎曲狀，足以證明被告甲○○在肇事過程中往右閃避時
    ，見即將衝出路外而急打方向盤往左，復佐以交通部66年10
    月27日交路字第10275 號函示，駕駛人一般反應力為4 分之
    3 秒，因此煞車痕起點並非肇事當時汽車之位置等情觀之，
    被告甲○○在向右打方向盤及踩煞車時，其行車位置應非如
    肇事現場圖所示距離路面3.2 公尺之煞車痕位置，亦即其亦
    有未靠右行駛之事實無訛，被告甲○○辯稱當時其已靠右行
    駛云云，應非可信。又本件交通事故經本院依被告甲○○請
    求，送請國立交通大學鑑定結果亦認被告甲○○及朱韋倫均
    有未靠右行駛之肇事原因，有該大學98年2 月2 日行車事故
    鑑定意見書在卷可憑（見本院卷第78頁）。此外，經檢察官
    委託臺灣省高屏澎區車輛行車事故鑑定委員會、臺灣省車輛
    行車事故鑑定覆議委員會鑑定及覆議結果，亦同此認定，有
    該會96年6 月15日函所附之鑑定意見書及96年8 月27日府覆
    議字第0966202632號函在卷可稽（見偵查卷第21-23 、35頁
    ）。
  (四)按汽車除行駛於單行道或指定行駛於左側車道外，在未劃標
    線之道路，應靠右行駛，道路交通安全規則第95條第1 項前
    段定有明文。再者，依道路交事故調查報告表所載，肇事當
    時天候、視距均良好，無障礙物等不能注意之情形，乃竟於
    繞過彎道時未靠右行駛，以致被害人朱韋倫突然發現為求閃
    避，一時心慌失控，重心不穩機車倒地滑行後，遭被告甲○○所駕駛之自小客車撞擊身受重傷，被告甲○○之駕駛行為
    有疏失至為顯然。雖被害人朱韋倫亦有未靠右行駛之疏失，
    惟此僅能援為量刑之參考，不能解免被告甲○○之過失責任
    。
  (五)被害人朱韋倫遭被告甲○○所駕駛之自小客車撞擊受傷後，
    經轉送財團法人義大醫院急救仍因受有低溶血性休克、腹部
    鈍傷併大量內出血、左腎破裂、股盆腔骨折、左肘股骨折等
    傷害，傷重不治死亡之事實，有財團法人義大醫院診斷證明
    書在卷可憑（見警(二)卷第4 頁）、並經檢察官會同法醫師相
    驗屬實，有相驗屍體證明書、法醫驗斷書在卷可憑（見相驗
    卷第9-20頁），並為被告甲○○所是認，復經證人即被害人
    之母乙○○警詢中之證述在卷（見警(一)卷第4-5 頁）。被害
    人朱韋倫之死亡既係因被告甲○○之行為所造成，則被告甲○○上開駕車過失行為與被害人朱韋倫之死亡間，具有相當
    因果關係，亦堪認定。證人潘信坪、王守旭於原審審理時分
    別證稱：當時並沒有看到被害人進彎道後有滑倒等語（見原
    審卷第52、54頁），核與上開事證不合，自難採為不利被告
    甲○○之認定。
  (六)綜上所述，被告甲○○上開所辯並非可採，本案事證明確，
    被告犯行堪以認定。
三、核被告甲○○所為，係犯刑法第276 條第1 項之過失致死罪
    。被告甲○○於肇事後在有偵查權之公務員或機關發覺其為
    犯嫌前，主動打電話報案，且留在事故現場向到場處理之警
    員自首犯行，此經自陳在卷，並經證人潘信坪警詢時證述屬
    實（見警(一)卷第3 、7 頁），復有到場處理交通事故之警員
    丙○○所製作道路交通事故肇事人自首情形紀錄表（見警(二)
    卷第22頁）在卷足憑，事後又接受法院之裁判，合於自首之
    要件，爰依刑法第62條前段之規定減輕其刑。
四、原審據以論處被告甲○○罪刑，固非無見；(一)惟如上所述，
    本件交通事故係被害朱韋倫行經Ｓ型彎道未靠右行駛，突然
    發現被告甲○○所駕駛之自小客車，一時失控重心不穩機車
    倒地滑行8.7 公尺後，始與被告甲○○所駕駛之自小客車發
    生擦撞，並非行經肇事地點時，被告甲○○所駕駛之自小客
    車與被害人朱韋倫所騎乘之機車迎面撞擊而肇事，原判決認
    係被告甲○○所駕駛之自小客車與被害人朱韋倫所騎乘之機
    車迎面撞擊而肇事，事實認定有誤；(二)被告甲○○事後已與
    被害人家屬在法院調解時達成調解，有調解筆錄在卷可憑，
    原審未及審酌，亦有未洽；(三)本件交通事故被害人朱韋倫亦
    有疏失，原判決漏未認定，同有未當。被告甲○○上訴意旨
    否認犯行，指摘原判決不當；檢察官循告訴人乙○○之請求
    聲明上訴以：被告甲○○於案發雖向警察機關自首以期獲得
    減刑之寬典，卻在偵、審期間否認犯行，毫無悔過之心，且
    因其一時欠缺注意，造成被害人死亡，致被害人家屬蒙受極
    大悲痛，卻迄未能與告訴人達成和解，原審判決有量刑過輕
    等語，指摘原判決不當，固均無理由，惟原判決既有上開瑕
    疵，自應由本院將原判決撤銷改判。爰審酌被告甲○○在車
    輛往來頻繁之未劃標線之轉彎路段，未緊靠道路右側行駛之
    過失之程度，因一時不慎造成被害人死亡，使被害人及其家
    人天倫夢碎，事後已與被害人家屬達成調解並賠償害，被害
    人朱韋倫就本件交通事故亦有未靠右行駛之疏失等一切情事
    ，量處有期徒刑4 月。又被告甲○○犯罪之時間，在96年4
    月24日之前，核與中華民國96年罪犯減刑條例第2 條第1 項
    之規定相符，爰依同條例第2 條第1 項第3 款規定，減其上
    開宣告之刑期2 分之1 ，並諭知易科罰金之標準。
五、被告甲○○前此未曾受有期徒刑以上刑之宣告，有臺灣高等
    法院被告前案紀錄表在卷可按，其經本件偵審程序及刑之宣
    告，當知所警愓，信無再犯之虞，本院認對其所宣告之刑以
    暫不執行為適當，爰併宣告緩刑2 年，以啟自新，並觀後效
    。
據上論結，應依刑事訴訟法第369 條第1 項前段、第364 條、第
299 條第1 項前段，刑法第276 條第1 項、第41條第1 項前段、
第62條前段、第74條第1 項第1 款，刑法施行法第1 條之1 ，中
華民國96年罪犯減刑條例第2 條第1 項第3 款、第7 條，判決如
主文。
本案經檢察官李門騫到庭執行職務。
中    華    民    國    98    年    2     月    27    日
                  刑事第四庭    審判長法  官  蕭權閔
                                      法  官  陳吉雄
                                      法  官  李嘉興
以上正本證明與原本無異。
不得上訴。
中    華    民    國    98    年    2     月    27    日
                                      書記官  郭榮芳
附錄本件判決論罪科刑法條：
刑法第276 條
因過失致人於死者，處2 年以下有期徒刑、拘役或2 千元以下罰
金。
從事業務之人，因業務上之過失犯前項之罪者，處 5 年以下有期
徒刑或拘役，得併科3 千元以下罰金。


司法院資訊處製作；財團法人民間司法改革基金會備份。
